【裁判字號】    99,裁,1400
【裁判日期】    990624
【裁判案由】    申報公職人員財產
【裁判全文】
最  高  行  政  法  院  裁  定
                                      99年度裁字第1400號
上  訴  人  法務部
代  表  人  曾勇夫
被 上訴 人  乙○○
上列當事人間申報公職人員財產事件，上訴人對於中華民國97年
10月2日臺北高等行政法院97年度簡字第409號判決，提起上訴，
本院裁定如下：
    主  文
上訴駁回。
上訴審訴訟費用由上訴人負擔。
    理  由
一、上訴人之代表人原為王清峰，民國（下同）99年3月12日改
    由曾勇夫擔任，有其提出之總統府秘書長錄令通知在卷可稽
    ，茲據新任代表人具狀承受訴訟，核無不合，應予准許。
二、按對於適用簡易程序之裁判提起上訴，須經本院許可。前項
    許可，以訴訟事件所涉及之法律見解具有原則性者為限，行
    政訴訟法第235條定有明文。所謂法律見解具有原則性，係
    指該訴訟事件所涉及之法律問題意義重大，而有加以闡釋之
    必要而言。
三、緣被上訴人於94年間擔任臺灣臺北地方法院檢察署檢察官，
    上訴人以其為修正前公職人員財產申報法（下稱財產申報法
    ）第2條第1項第10款規定應申報財產之人員，竟於94年申報
    財產時，短報其配偶游士珺中華郵政股份有限公司（下稱中
    華郵政公司）定期儲金存款新臺幣（下同）60萬元，故意申
    報不實，乃依財產申報法第11條第1項後段規定，以97年1月
    30日法財申罰字第0971101593號處分書（下稱原處分）裁罰
    6萬元。被上訴人不服，循序提起行政訴訟，原判決以被上
    訴人並非故意申報不實，與財產申報法第11條第1項後段規
    定之要件不該當，而為訴願決定及原處分均撤銷之判決。
四、本件上訴人對於臺北高等行政法院適用簡易程序所為之判決
    ，提起上訴，主張略以：公職人員對本人及配偶、未成年子
    女之財產，自當詳細查悉了解無訛後，據實申報，尚難以其
    已申報20筆存款即得主張漏報系爭存款可予免責，此可參酌
    本院92年度判字第1813號判決「財產申報法第11條第1項所
    稱故意申報不實，自應包含曾知悉有該財產，如稍加檢查，
    即可確知是否仍享有該財產，而怠於檢查，未盡檢查義務致
    漏未申報情形，其委由他人辦理，亦同，均難謂非故意申報
    不實。否則負申報義務之公職人員，不盡檢查義務，隨意申
    報，均得諉為疏失，或所委代辦者之疏失而免罰，則公職人
    員財產申報法之規定將形同具文」之意旨可明。再，修正前
    財產申報法第11條第1項後段既明定申報不實之處罰係以「
    故意」為要件，則不以直接故意為限，間接故意亦包括在內
    。所謂間接故意，係指行為人對於構成行政違章之事實，預
    見其發生而其發生並不違背其本意者而言，且縱無貪污或隱
    匿財產之意圖，仍難解免申報不實之處罰（參照本院96年度
    判字第856號判決）；又依現行財產申報法第12條第1項、第
    3項之規定，足徵「故意隱匿財產為不實之申報」與「故意
    申報不實」本屬不同態樣之行政違章事實，原判決逕以被上
    訴人無隱匿之必要，即論證其無申報不實之故意乙節，與前
    揭判決意旨有悖。況存款餘額之查詢並非難事，僅須積極將
    存摺登簿、查閱定存單或向金融機構查詢即可得知，本件之
    申報日既為94年10月31日，被上訴人自應確實查詢於申報日
    當日之存款餘額，且應有客觀之書面資料作形式上查證，始
    得謂已善盡申報財產之法定義務。被上訴人於申報前未確實
    查詢其配偶於該日之所有存款餘額，即逕予登載填報，致生
    申報不實之結果後，始以其配偶於94年5月29日做成系爭定
    存，復因其配偶疏忽誤認以存摺上所示之基準日資料申報而
    主張其主觀上無明知或預見等事由，尚非有據。蓋申報義務
    人於填載公務人員財產申報表時對於其配偶所有財產，應依
    申報日當時之存款數額據實申報。被上訴人之配偶既於94年
    5月29日開設系爭定存帳戶，與申報日相差不過5月餘，且上
    訴人之配偶亦為申報義務人，本身有多年申報財產經驗，應
    較其他公職人員配偶更知悉財產申報法之規定。揆諸前開判
    決，應係故意申報不實，而非僅屬過失無疑。原判決竟認此
    非屬故意申報不實，自違反經驗法則及論理法則等語。
五、經核，原判決認為財產申報法第11條第1項後段之處罰以故
    意為限，而所謂故意乃行為人對於違反秩序行為之要件事實
    明知並有意使其發生（直接故意）或預見其發生，因其發生
    不違背本意而任其發生（間接故意）（見原判決第9頁第4-6
    行、第14、15行），此與上訴人主張之「故意申報不實」係
    包括「直接故意」與「間接故意」之情形，並無不同，上訴
    人所爭議者為被上訴人有無「故意申報不實」之事實而已，
    此部分為事實審法院取捨證據、認定事實之職權行使事項，
    上訴意旨為爭辯，並無所涉及之法律見解具有原則性之情事
    。是上訴人提起上訴，不合首揭規定，不應許可。至上訴人
    所舉本院92年度判字第1813號及96年度判字第856號判決，
    均係認定行為人有故意申報不實之個案判決，亦屬事實認定
    問題，併予敘明。
六、據上論結，本件上訴為不合法。依行政訴訟法第249條第1項
    前段、第104條，民事訴訟法第95條、第78條，裁定如主文
    。
中    華    民    國    99    年    6     月    24    日
                    最高行政法院第七庭
                        審判長法官  藍  獻  林
                              法官  曹  瑞  卿
                              法官  廖  宏  明
                              法官  張  瓊  文
                              法官  姜  素  娥

以  上  正  本  證  明  與  原  本  無  異
中    華    民    國    99    年    6     月    24    日
                              書記官  賀  瑞  鸞

司法院資訊處製作；財團法人民間司法改革基金會備份。
